ACORDAO-COMPLETO-2453359

ACÓRDÃO 123/2021 ATA 2/2021 - PLENÁRIO

VISTOS, relatados e discutidos estes autos de embargos de declaração opostos por Ricardo Braga Vieira ao Acórdão 1102/2020-TCU-Plenário.
ACORDAM os Ministros do Tribunal de Contas da União, reunidos em sessão do Plenário, ante as razões expostas pelo relator e com fundamento nos artigos 32, inciso II, e 34 da Lei 8.443/1992, em: 
9.1. conhecer dos embargos de declaração para, no mérito, rejeitá-los;
9.2. alertar o embargante que a oposição de novos embargos com caráter protelatório será conhecida como mera petição, sem efeito suspensivo, nos termos do artigo 287, § 6º, do Regimento Interno, o qual não suspenderá a consumação do trânsito em julgado do acórdão condenatório;
9.3. conhecer como mera petição o requerimento formulado pela Tecnosolo Engenharia S.A. em Recuperação Judicial, o qual deverá ser encaminhado ao Ministério Público junto ao TCU a fim de subsidiar a instrução de processo de cobrança executiva a ser promovida pela Procuradoria Jurídica da Infraero;
9.4. dar ciência dessa deliberação ao embargante e aos demais interessados.

Embargos de declaração contra acórdão que negou provimento a recurso de reconsideração interposto em face de deliberação que julgou as contas do recorrente irregulares e condenou-o ao pagamento de débito e de multa em decorrência de realização de gastos sem comprovação da prestação de serviços acordados no segundo termo aditivo ao contrato que tinha por finalidade a prestação de serviços de consultoria técnica e apoio à fiscalização da elaboração de projetos, orçamentos e execução das obras de ampliação e serviços de engenharia do Aeroporto de Vitória/ES.

Empresa Brasileira de Infraestrutura Aeroportuária.

3. Interessados/Responsáveis/Recorrentes:
3.1. Responsáveis: Cobrape - Cia. Brasileira de Projetos e Empreendimentos (58.645.219/0001-28); Jose Roberto Jung Santos (XXX.576.787-XX); Ricardo Braga Vieira (XXX.884.857-XX); Tecnosolo Engenharia S.A. em Recuperação Judicial (33.111.246/0001-90)
3.2. Recorrente: Ricardo Braga Vieira (XXX.884.857-XX).

Raimundo Carreiro.

13.1. Ministros presentes: Ana Arraes (Presidente), Walton Alencar Rodrigues (Relator), Benjamin Zymler, Augusto Nardes, Aroldo Cedraz, Raimundo Carreiro, Bruno Dantas, Vital do Rêgo e Jorge Oliveira.
13.2. Ministro que alegou impedimento na Sessão: Raimundo Carreiro.
13.3. Ministros-Substitutos presentes: Marcos Bemquerer Costa, André Luís de Carvalho e Weder de Oliveira.

ACORDAO-COMPLETO-2479378

Acórdão 2265/2021 - Plenário

TECNOSOLO ENGENHARIA S.A E OUTRO(A/S)

Tecnosolo Engenharia S.A.

WALTON ALENCAR RODRIGUES

Ministro Walton Alencar Rodrigues.

Cuidam os autos de Embargos de Declaração opostos por Ricardo Braga Vieira (peça 286) ao Acórdão 1102/2020-TCU-Plenário, o qual negou provimento aos recursos de reconsideração interpostos pelo embargante contra o Acórdão 2491/2016-TCU-Plenário, cujo teor da parte dispositiva é o seguinte:
VISTOS, relatados e discutidos estes autos de tomada de contas especial, constituído por força do subitem 9.1 do Acórdão 1452/2011-TCU-Plenário, proferido no bojo do processo TC Processo 007.429/2010-0, que tratou de auditoria nas obras de ampliação do Aeroporto de Vitória/ES, no âmbito do Fiscobras 2010, em desfavor de Jose Roberto Jung Santos, Ricardo Braga Vieira e das empresas Tecnosolo Engenharia S/A e Cobrape - Cia. Brasileira de Projetos e Empreendimentos;
ACORDAM os Ministros do Tribunal de Contas da União, reunidos em Sessão do Plenário, ante as razões expostas pelo Relator, em:
9.1. com fundamento nos arts. 1º, inciso I, c/c art. 16, inciso III, alínea "c", da Lei 8.443/1992, c/c os arts. 19 e 23, inciso III, da mesma Lei, e com arts. 1º, inciso I, 209, inciso III, 210 e 214, inciso III, do Regimento Interno do TCU (RITCU) , julgar irregulares as contas de José Roberto Jung Santos (XXX.576.787-XX) , Gerente de Empreendimentos do Aeroporto de Vitória, de Ricardo Braga Vieira (XXX.884.857-XX) , Coordenador de Acompanhamento de Contratos, e das empresas Tecnosolo Engenharia e Tecnologia de Solos e Empreendimentos S/A (33.111.246/0001-90) e Cobrape - Cia. Brasileira de Projetos e Empreendimentos (58.645.219/0001-28) , condenando-os, solidariamente, ao pagamento das quantias a seguir especificadas, fixando-lhes prazo de quinze dias, a contar do recebimento da notificação, para que seja comprovado perante este Tribunal (art. 214, inciso III, alínea "a", do RITCU) o recolhimento da dívida aos cofres da Empresa Brasileira de Infraestrutura Aeroportuária (Infraero) , atualizada monetariamente e acrescida dos juros de mora, calculada das datas discriminadas até a data do efetivo recolhimento, na forma da legislação em vigor, em virtude do pagamento por serviços não executados no âmbito do contrato 041-ST/2005/0023:
	Medição
	Valor (R$) 
	Data do pagamento

	38
	115.821,81
	1°/9/2008

	39
	218.072,74
	24/10/2008

	40
	218.072,74
	1°/12/2008

	41
	218.072,74
	2/12/2008

	42
	229.687,07
	26/12/2008

	43
	226.191,81
	11/2/2009

	44
	326.831,27
	17/3/2009

	45
	195.938,23
	15/4/2009

	46
	156.759,85
	18/5/2009

9.2. com fundamento no art. 57 da Lei 8.443/1992 c/c o art. 267 do RITCU, aplicar a José Roberto Jung Santos (XXX.576.787-XX) , a Ricardo Braga Vieira (XXX.884.857-XX)  e às empresas Tecnosolo Engenharia e Tecnologia de Solos e Empreendimentos S/A (33.111.246/0001-90) e Cobrape - Cia. Brasileira de Projetos e Empreendimentos (58.645.219/0001-28) , individualmente, multa no valor de R$ 300.000,00 (trezentos mil reais) , fixando-lhes o prazo de 15 (quinze) dias, a contar da notificação, para comprovar, perante este Tribunal, o recolhimento da dívida aos cofres do Tesouro Nacional, nos termos do art. 214, inciso III, alínea "a", do RITCU, atualizada monetariamente desde a data deste acórdão até a data do efetivo recolhimento, se for paga após o vencimento, na forma da legislação em vigor;
9.3. autorizar, nos termos do art. 28, inciso II, da Lei 8.443/1992, desde logo, a cobrança judicial da dívida, caso não atendida a notificação;
9.4. autorizar, caso requerido, o pagamento das dívidas do responsável em até 36 (trinta e seis) parcelas mensais e consecutivas, nos termos do art. 26 da Lei 8.443/1992 c/c o art. 217 do RITCU, fixando-lhe o prazo de quinze dias, a contar do recebimento das notificações, para comprovar perante o Tribunal o recolhimento da primeira parcela, e de trinta dias, a contar da parcela anterior, para comprovar o recolhimento das demais parcelas, na forma prevista na legislação em vigor;
9.5. alertar o responsável de que a falta de comprovação do recolhimento de qualquer parcela importará o vencimento antecipado do saldo devedor, nos termos do art. 217, § 2º, do RITCU;
9.6. encaminhar cópia deste acórdão, bem como do relatório e do voto que o fundamentam, ao Procurador-Chefe da Procuradoria da República no Espírito Santo e à Procuradoria da República no Distrito Federal, mencionando, nesse último caso, o Inquérito Civil 1.17.000.000550/2011-37, nos termos do art. 16, § 3º, da Lei 8.443/1992 c/c o art. 209, § 7º, do RITCU, para adoção das medidas que entenderem cabíveis;
                             								 (grifei) 
Em síntese, o embargante aduz a existência de vícios de omissão e contradição da deliberação recorrida, tendo por base as razões a seguir descritas.
Sustenta que o objeto do segundo termo aditivo ao contrato 041-ST/2005/0023, firmado entre a Empresa Brasileira de Infraestrutura Aeroportuária  (Infraero) e o consórcio integrado pelas empresas Cobrape - Cia Brasileira de Projetos e Empreendimentos e Tecnosolo Engenharia S/A,  previa a realização consultoria e fiscalização dos projetos e obras de edificação do aeroporto de Vitória/ES, e não a realização levantamento de inventário dos serviços executados pelo consórcio construtor. 
Alega ter havido desnaturação dos fundamentos norteadores da celebração de segundo aditamento ao contrato de apoio à fiscalização do aeródromo, haja vista a perspectiva de continuidade do empreendimento sob novo regime.
Afirma que, desde a origem, o instrumento do contrato de consultoria e apoio à fiscalização das obras não previa a entrega de produtos, mas a disponibilização de mão de obra sob a forma de prestação de serviço continuado. 
Defende a existência de elementos mínimos que evidenciam a execução dos serviços de apoio e fiscalização das obras, não podendo ser imputado débito ao responsável.
Distingue escopo do segundo termo aditivo ao contrato 041-ST/2005/0023, destinado à consultoria e fiscalização dos projetos e obras de edificação do aeroporto de Vitória/ES, do objeto do contrato de perícia, celebrado entre a Infraero e o IPT para subsidiar a empresa estatal em demanda judicial movida pelo consórcio construtor.
Acusa contradição havida no voto que fundamentou a decisão embargada, em que afirma ser lacônico o teor do segundo termo aditivo ao contrato 041-ST/2005/0023, ao mesmo tempo em que refuta a tese da defesa de que o escopo da avença abrangeria outras atividades, além da realização do inventário dos serviços e obras executados pela empresas construtoras.
Por fim, requer o conhecimento dos embargos declaratórios para, no mérito, sanar os vícios apontados, atribuir-lhes efeitos infringentes e afastar a condenação do responsável em débito e multa.
Estando os autos em meu gabinete, a empresa Tecnosolo Engenharia S.A. em Recuperação Judicial, em petição à peça 287, protesta por que seja ouvido o Ministério Público junto ao TCU acerca da abstenção desta Corte de Contação da prática de qualquer ato de constrição ou execução administrativa e judicial da Tecnosolo em decorrência do acórdão condenatório do TCU, sob pena de acarretar prejuízo à ordem de cumprimento de recuperação judicial, em tramitação no Juízo da 7ª Vara Empresarial da Comarca da capital do Estado do Rio de Janeiro.
Requer, ainda, que Juízo universal de recuperação judicial seja oficiado para que se manifestar nos autos, a fim de definir e individualizar os valores devidos pela empresa Tecnosolo.
É o relatório.

Thais Strozzi Coutinho Carvalho (19573/OAB-DF); Elísio de Azevedo Freitas (18596/OAB-DF); Guilherme Gonçalves Martin (42989/OAB-DF); Giuseppe Giamundo Neto (234412/OAB-SP); Camillo Giamundo (305964/OAB-SP); Fernanda Leoni (330251/OAB-SP); Tereza Cristina Gavinho (149120/OAB-RJ) e outros.

Não atuou.

TOMADA DE CONTAS ESPECIAL. OBRAS DE AMPLIAÇÃO E REFORMA DO AEROPORTO DE VITÓRIA/ES. PARALISAÇÃO. CELEBRAÇÃO DE SEGUNDO TERMO ADITIVO A CONTRATO SECUNDÁRIO DE CONSULTORIA TÉCNICA E APOIO À FISCALIZAÇÃO DE PROJETOS, DE ORÇAMENTOS E DA EXECUÇÃO DAS OBRAS E SERVIÇOS DE ENGENHARIA DA UNIDADE AEROPORTUÁRIA. NÃO-COMPROVAÇÃO DA REALIZAÇÃO DOS SERVIÇOS AVENÇADOS DE REALIZAÇÃO DE INVENTÁRIO, MOTIVO DO ADITAMENTO. IRREGULARIDADE. DÉBITO. MULTA. REJEIÇÃO DE EMBARGOS DE DECLARAÇÃO OPOSTOS POR RESPONSÁVEIS. RECURSOS DE RECONSIDERAÇÃO. CONHECIMENTO. ARGUMENTOS INSUFICIENTES PARA ALTERAR A DECISÃO RECORRIDA. NEGATIVA DE PROVIMENTO. CIÊNCIA. EMBARGOS DE DECLARAÇÃO. CONHECIMENTO. AUSÊNCIA DE VÍCIOS NA DECISÃO RECORRIDA. REJEIÇÃO. CIÊNCIA.

TOMADA DE CONTAS ESPECIAL (TCE)

não atuaram.

Com fundamento nos artigos 32, inciso II e 34 da Lei 8.443/1992. conheço dos embargos de declaração opostos por Ricardo Braga Vieira ao Acórdão 1102/2020-TCU-Plenário, o qual negou provimento a recurso de reconsideração interposto pelo embargante contra o Acórdão 2491/2016-TCU-Plenário, relatado pelo E. Ministro Bruno Dantas.
O Acórdão 2491/2016-TCU-Plenário julgou irregular tomada de contas especial instaurada em desfavor do embargante e o condenou, solidariamente com outros responsáveis, ao ressarcimento de dano ao Erário e, individualmente, ao pagamento de sanção pecuniária, em decorrência de realização de gastos sem comprovação da prestação de serviços acordados no Segundo Termo Aditivo ao Contrato 041-ST/2005/0023, firmado entre a Empresa Brasileira de Infraestrutura Aeroportuária (Infraero) e o consórcio formado pelas empresas Companhia Brasileira de Projetos e Empreendimentos (Cobrape) e Tecnosolo Engenharia S.A., atualmente em Recuperação Judicial (Tecnosolo) .
Quanto ao mérito, rejeito os declaratórios por não comprovarem a existência de vícios de omissão ou de contradição na decisão embargada.
O embargante, ao questionar o alcance e a efetiva execução dos serviços avençados no Segundo Termo Aditivo ao Contrato 041-ST/2005/0023, em verdade, intenta rediscutir conteúdo probatório e provocar nova reapreciação dos fatos, incabíveis na espécie recursal. 
Nesse passo, tanto o relatório como o voto da decisão fustigada enfrentaram os argumentos deduzidos pelo responsável, fixaram a individualização das condutas dos agentes públicos e de terceiros responsáveis, assim como demonstraram a inexecução da avença.
Conforme destaquei no voto condutor da decisão embargada, a equipe de auditoria do Tribunal, no âmbito do Fiscobras 2010 (peça 14, págs. 4, 6, 7 e 19 do TC Processo 007.429/2010-0-apenso) , comprovou a participação dos gestores da Infraero José Roberto Jung Santos e Ricardo Braga Vieira ao subscreverem despacho que confirma o motivo da celebração do segundo termo aditivo ao contrato de consultoria técnica e apoio à fiscalização: realização de inventário de projetos e obras executados pelo consórcio construtor do empreendimento aeroportuário.
Salientei que, não obstante o instrumento de aditamento seja lacônico, essa motivação expressa no âmbito do processo administrativo vinculou a Administração Pública, a qual resultou na celebração do Segundo Termo Aditivo ao Contrato 041-ST/2005/0023.
O inventário tinha por finalidade compor, com precisão, o escopo dos projetos executivos e edificações pendentes de conclusão do Aeroporto de Vitória/ES, os quais seriam submetidos a novo procedimento licitatório. Os responsáveis da Infraero também destacaram a iminência de rescisão do contrato principal 067-EG/2004/0023, a qual veio a ocorrer em 11/5/2009.
Também foi demonstrado na deliberação recorrida, que, até o encerramento do contrato principal de obras, mesmo com a paralisação de atividades do empreendimento, a auditoria do TCU identificou realização de pagamentos ao consórcio Cobrape/Tecnosolo, autorizados pelos responsáveis, sem a efetiva realização dos serviços de inventário, que ampararam a celebração do Segundo Termo Aditivo ao Contrato 041-ST/2005/0023.
Frisei, ainda, que a inadimplência do consórcio fiscalizador foi corroborada pelo fato de a Infraero haver firmado, posteriormente, Contrato 011-ST/2010/0023 com o Instituto de Pesquisas Tecnológicas (IPT) , cujo objeto era a execução de perícia técnica com avaliação quantitativa e qualitativa dos serviços realizados, identificação dos serviços a realizar e confecção de base de dados para adequação dos projetos de engenharia, validando a aderência alcançada nas obras quanto às especificações técnicas de projeto licitado, prevista no Contrato 067-EG/2004/0023. Essa nova contratação revelou a deficiência da execução do objeto do Segundo Termo Aditivo ao Contrato 041-ST/2005/002, lacuna essa que havia sido confirmada pelos próprios gestores da Infraero em suas manifestações iniciais.
Considerando que o Tribunal já enfrentou as matérias ventiladas pelo embargante em outras etapas processuais, destaco o caráter nitidamente protelatório dos presentes embargos, a implicar o recebimento de futuras impugnações dessa espécie como mera petição, sem efeito suspensivo, nos termos do artigo 287, § 6º, do Regimento Interno, que não suspenderá a consumação do trânsito em julgado do acórdão condenatório.
Assim, rejeito os embargados declaratórios.
Por fim, em outro giro, deve ser conhecido como mera petição o requerimento formulado pela Tecnosolo Engenharia S.A. em Recuperação Judicial (peça 287) , o qual deverá ser encaminhado ao Ministério Público junto ao TCU a fim de subsidiar a instrução de processo de cobrança executiva a ser promovida pela Procuradoria Jurídica da Infraero.
Ante o exposto, voto por que seja adotado o acórdão que ora submeto à deliberação deste Colegiado.
TCU, Sala das Sessões Ministro Luciano Brandão Alves de Souza, em 27 de janeiro de 2021.
WALTON ALENCAR RODRIGUES 
Relator